臺灣高等法院民事判決
109年度原上字第1號
上  訴  人  謝坤茂
訴訟代理人  江曉俊律師
被上訴人    吳秀春


上列當事人間請求不動產所有權移轉登記事件，上訴人對於中華
民國108年10月30日臺灣桃園地方法院107年度原訴字第47號第一
審判決提起上訴，本院於109年10月13日言詞辯論終結，判決如
下：
    主      文
上訴駁回。
第二審訴訟費用由上訴人負擔。
    事實及理由
一、上訴人主張：兩造為夫妻，於民國106年9月6日在伊住所與
    兩造所生3名子女乙○○、甲○○（2人斯時已成年）、丙○○（10
    9年4月3日成年。下稱乙○○等3人）召開家庭會議，共同討論
    兩造離婚事宜。兩造在子女面前達成口頭協議將婚後取得之
    不動產分配與3名子女，持分平均分配，子女若尚未成年則
    待成年後再行移轉（下稱系爭協議）。伊已依約將名下桃園
    市○○區○○段○○○○○段○000○000○000地號土地移轉登記予乙○○
    、甲○○，丙○○則待其成年後再行移轉。惟伊通知被上訴人應
    將其名下如附表所示之不動產移轉登記予乙○○等3人，被上
    訴人卻置之不理。爰依兩造間之系爭協議，求為命被上訴人
    將如附表所示之不動產登記予乙○○等3人共有，應有部分各3
    分之1之判決（原審判決駁回上訴人之訴，上訴人不服，提
    起上訴）。上訴聲明：㈠原判決廢棄。㈡被上訴人應將附表所
    示之不動產移轉登記予乙○○等3人共有，應有部分各為3分之
    1。
二、被上訴人則以：伊否認兩造間有達成系爭協議，當晚兩造各
    執己見；伊要求上訴人於106年9月7日請律師白紙黑字寫清
    楚，待伊看過內容簽字才算數，然上訴人未依伊要求先經律
    師或以公證方式訂立贈與之負擔條件，依民法第166條規定
    ，推定贈與約定不成立，伊亦已撤銷贈與。另上訴人亦未將
    其名下所持3家公司股份及目前居住房地產權之一半移轉予
    乙○○等3人，上訴人未為給付前，不得請求伊為對待給付等
    語，資為抗辯。答辯聲明：上訴駁回。
三、兩造不爭執事項：
（一）兩造為夫妻，育有婚生子女乙○○等3人，婚姻關係現仍存
      續中。
（二）兩造曾於106年9月6日晚間與乙○○等3人在上訴人之桃園市
      ○○區○○路0段000巷00弄00號住所，共同討論兩造離婚及財
      產分配事宜。
（三）上訴人已於107年6月28日移轉登記崇德段542、543、546
      地號土地所有權應有部分各3分之1、3分之1、175200分之
      19466予乙○○、甲○○。
（四）被上訴人為附表編號1、2所示不動產之所有人，其於108 
      年2月1日將附表編號3、4所示之不動產移轉登記予訴外人
      許慧玲。
（五）前開事實，有戶籍謄本、親屬系統表、崇德段土地及附表
      所示不動產之登記謄本、異動索引等可證（見原審卷41、
      87-169頁，司調卷24-31頁）。
四、本件被上訴人主張兩造曾達成系爭協議，依系爭協議請求被
    上訴人將附表所示之不動產移轉登記予乙○○等3人共有，有
    無理由，論述如下：
（一）按當事人互相表示意思一致者，無論其為明示或默示，契
      約即為成立，民法第153 條第1項定有明文。準此，契約
      係由二人以上之意思表示一致而成之雙方行為；須當事人
      之一方，將欲為契約內容之旨，提示於他方，得他方之承
      諾，而後契約始能成立。其僅由一方表示要約之意思，而
      他方不為承諾之意思表示者，不受契約之拘束。其一方所
      表示之意思，與他方所表示之意思，彼此不一致者，亦當
      然不受契約之拘束，若當事人之表示意思彼此一致，則其
      表示之方法，無論為明示為默示，契約即為成立（該條項
      立法理由參照）。　　　
（二）上訴人主張兩造婚姻存續期間，被上訴人多次要求離婚，
      伊不堪其擾，乃邀被上訴人於106年9月6日晚間返家，在
      兩造之3名子女面前一同商議兩造離婚事宜，達成系爭協
      議，即約定將婚後取得之不動產分配與3名子女，持分平
      均分配，子女若尚未成年則待成年後再行移轉等情，經證
      人甲○○到場證稱：「當天父親（即上訴人）提出山上的土
      地、大潭的房子、400萬元、車子要給母親（即被上訴人
      ）之後離婚，但是母親不同意，母親說她20年前來空空的
      來到這個家庭，要走也要空空的走，她要讓小孩子知道母
      親多偉大，並且要將山上的土地、大潭的房子給小孩，要
      求父親將青埔的土地分給小孩，母親就答應離婚，而父親
      有答應母親上開的離婚條件，同時小孩子也都答應。但當
      時我覺得我沒有辦法處理上開不動產，我就說上開不動產
      要先給父親保管，父親那時候沒有說話」；經提示被上訴
      人所提出之錄音譯文（見原審卷75-82頁）後，甲○○證稱
      ：過程及談論內容大概如錄音譯文內容；並證稱：兩造談
      離婚條件當天，伊並沒有看到離婚協議書，到今天開庭之
      前，伊都沒有看過離婚協議書（見原審卷203-206頁）。
      證人丙○○到場證稱：「106年9月6日晚間討論財產分配的
      時候，我父親跟我母親說他要給母親大潭的房子、山上的
      土地、400萬元、母親現在開的車子，而母親拒絕，母親
      說他二十年來是空空的來，她也要空空的走，她想要讓孩
      子知道，她很偉大，所以她要求父親把山上的土地、大潭
      的房子、以及青埔的地，一併給孩子，父親也認同，當場
      孩子也都認同，會議就到尾聲…」，經提示被上訴人所提
      出之錄音譯文後，丙○○證稱：離婚協議或離婚條件的內容
      ，是否完全如同譯文的內容，伊沒有辦法完全確定；在討
      論過程中，沒有人拿出離婚協議書（見原審卷208-211頁
      ）；復到場證稱：伊不清楚母親名下有何財產，伊知道大
      潭的房子是母親的名字，其他不清楚；被上訴人提出之錄
      音譯文不完全符合當天的內容，當天晚上8點多到12點半
      ，4個小時的談話內容，後面的1個小時才是真正協議的重
      點內容，譯文提的段落都是偏向爭執（見本院卷120-121
      頁）等語。觀諸證人甲○○、丙○○之證詞，兩造就贈與子女
      之財產，究為兩造各人所有財產或財產之一半，及是否包
      括婚前取得之財產，或包括公司股份等重要事項並未為明
      確之確認，贈與之標的顯有不明，難認兩造已有將財產贈
      與子女之合意；又兩造就贈與子女之財產，既未為明確之
      確認，標的不明，亦難認兩造已訂立民法第269條第1項所
      定向第三人給付之契約。另觀甲○○證稱：當晚過程及談論
      內容大概如錄音譯文內容，丙○○僅係證稱被上訴人提出之
      錄音譯文非完整之4個小時談話內容，均並未證稱錄音譯
      文有不實之處，難認被上訴人提出之錄音譯文不實。
（三）經查被上訴人在前述家庭會議中提出將財產贈與子女之言
      詞表示後，迭向上訴人要求須由律師白紙黑字寫明約定內
      容等語，有錄音譯文可參（見原審卷第78、79、80頁）；
      觀諸被上訴人於家庭會議初始，尚竭力欲挽回婚姻，繼上
      訴人及子女俱因認其過往行為不當而拒絕後，被上訴人始
      於情緒激動下提出上開表示之情，被上訴人應非僅專為保
      存證據始要求上訴人須由律師寫明約定，參諸民法第166
      條規定：「契約當事人約定其契約須用一定方式者，在該
      方式未完成前，推定其契約不成立。」及該條立法理由略
      以：當事人互相表示意思一致者，契約即為成立，本不須
      踐行何種之方式。然若契約當事人特別約定，締結契約必
      須一定方式者，則其意思，非專為證據之用，乃以方式為
      契約成立之要件，在方式未完成以前，推定其契約為不成
      立；則縱認兩造間有將財產贈與給子女之合意，亦因兩造
      約定須委由律師寫明該合意，然兩造迄未完成上開約定之
      方式，兩造將財產贈與子女之合意，亦應推定為不成立。
五、綜上所述，本件尚難認兩造已達成將財產贈與子女之意思表
    示合致；另縱認兩造之意思表示合致，亦因約定方式未完成
    而應推定契約不成立。從而上訴人依兩造未達成意思表示合
    致之口頭說詞，請求被上訴人將附表所示之不動產移轉登記
    予乙○○等3人共有，應有部分各3分之1，應屬無據，不應准
    許。原審就上訴人上開請求，為上訴人敗訴之判決，並無不
    合；上訴意旨指摘原判決不當，求予廢棄改判，為無理由。
六、本件事證已臻明確，兩造其餘之攻擊或防禦方法及未經援用
    之證據，經本院斟酌後，認為均不足以影響本判決之結果，
    無逐一詳予論駁之必要。併此敘明。
七、據上論結，本件上訴為無理由，依民事訴訟法第449條第1項
    、第78條，判決如主文。
中　　華　　民　　國　　109 　年　　11　　月　　10　　日
                  民事第二十庭  
                        審判長法  官  周祖民
                              法  官  林玉蕙
                              法  官  鄭威莉
附表：
編號         不動產標示 1 桃園市○○區○○段000○0地號土地 2 桃園市○○區○○段00○號建物 3 桃園市○○區○○段0000地號土地 4 桃園市○○區○○段0000地號土地 
正本係照原本作成。
如不服本判決，應於收受送達後20日內向本院提出上訴書狀，其
未表明上訴理由者，應於提出上訴後20日內向本院補提理由書狀
（均須按他造當事人之人數附繕本）上訴時應提出委任律師或具
有律師資格之人之委任狀；委任有律師資格者，另應附具律師資
格證書及釋明委任人與受任人有民事訴訟法第466條之1第1項但
書或第2項（詳附註）所定關係之釋明文書影本。如委任律師提
起上訴者，應一併繳納上訴審裁判費。
中　　華　　民　　國　　109 　年　　11　　月　　10　　日
　　　　　　　　　　　　　    書記官  楊璧華
附註：
民事訴訟法第466條之1（第1項、第2項）：
對於第二審判決上訴，上訴人應委任律師為訴訟代理人。但上訴
人或其法定代理人具有律師資格者，不在此限。
上訴人之配偶、三親等內之血親、二親等內之姻親，或上訴人為
法人、中央或地方機關時，其所屬專任人員具有律師資格並經法
院認為適當者，亦得為第三審訴訟代理人。